ACORDAO-COMPLETO-2346807

ACÓRDÃO 1664/2019 ATA 6/2019 - SEGUNDA CÂMARA

VISTOS, relatados e discutidos estes autos de tomada de contas especial instaurada pelo Ministério da Saúde em desfavor de Jacqueline Freitas Melo da Silva, como então secretária municipal de Saúde (gestão: de 19/11/2010 a 31/12/2012) , diante de fraudes no cadastro de médicos junto ao Sistema de Cadastro Nacional de Estabelecimentos de Saúde - SCNES no âmbito do Programa da Estratégia Saúde da Família perante o Município de Batalha - PI, com o consequente recebimento indevido de incentivos financeiros do Fundo Nacional de Saúde sob o valor total de R$ 76.800,00 durante o exercício de 2011;
ACORDAM os Ministros do Tribunal de Contas da União, reunidos em Sessão da Segunda Câmara, ante as razões expostas pelo Relator, em:
9.1. fixar o novo e improrrogável prazo de 15 (quinze) dias, nos termos dos arts. 12, §§ 1º e 2º, e 16, § 2º, da Lei nº 8.443, de 1992, e no art. 202, §§ 2º e 3º, do RITCU, para que o Município de Batalha - PI efetue e comprove, perante o Tribunal (art. 214, III, "a", do RITCU) , o recolhimento do débito apurado nestes autos em favor do Tesouro Nacional, atualizado monetariamente desde as datas indicadas até o efetivo recolhimento, nos termos da legislação vigente, sob as seguintes condições:
	Data da Ocorrência
	Valor Histórico (R$) 

	03/02/2011
	19.200,00

	15/02/2011
	19.200,00

	15/03/2011
	19.200,00

	12/04/2011
	19.200,00

9.2. determinar que a unidade técnica autue processo apartado específico, por meio de cópia integral do presente processo de TCE, com o intuito de promover o acompanhamento da medida prolatada pelo item 9.1 deste Acórdão;
9.3. informar ao Município de Batalha - PI que a liquidação tempestiva do débito, com a incidência apenas da atualização monetária, sanará o processo e permitirá que as contas do aludido município sejam julgadas regulares com ressalva, dando-lhe quitação, ao passo que, de outra sorte, o não recolhimento da dívida ensejará o julgamento pela irregularidade das contas, com a condenação em débito, não só atualizado, mas, aí, acrescido de juros de mora, além da aplicação de multa legal sob o valor de até 100% do débito atualizado, nos termos do art. 12, §§ 1º e 2º, da Lei nº 8.443, de 1992, e no art. 202, §§ 2º e 3º, do RITCU;
9.4. julgar irregulares as contas da Sra. Jacqueline Freitas Melo da Silva, nos termos dos arts. 1º, inciso I, 16, inciso III, alíneas "b" e "c", 19, e 23, inciso III, da Lei nº 8.443, de 1992, para lhe aplicar a multa prevista no art. 58, II e III, da Lei nº 8.443, de 1992, sob o valor de R$ 25.000,00 (vinte e cinco mil reais) , com a fixação do prazo de 15 (quinze) dias, contados da ciência desta deliberação, para comprovar, perante o Tribunal (art. 214, III, "a", do RITCU) , o recolhimento da dívida ao Tesouro Nacional, atualizada monetariamente na forma da legislação em vigor;
9.5. autorizar, desde já, caso solicitado, o parcelamento das dívidas fixadas por este Acórdão em até 36 (trinta e seis) parcelas, nos termos do art. 217 do RITCU, esclarecendo aos responsáveis que a falta de pagamento de qualquer parcela importará no vencimento antecipado do saldo devedor, nos termos do art. 217, § 2º, do RITCU;
9.6. autorizar, desde logo, a cobrança judicial da dívida fixada pelo item 9.4 deste Acórdão, nos termos do art. 28, inciso II, da Lei n.º 8.443, de 1992, caso não atendida a notificação;
9.7. determinar que a unidade técnica adote as seguintes medidas:
9.7.1. envie a cópia deste Acórdão, acompanhado do Relatório e da Proposta de Deliberação que o fundamenta, à Procuradoria da República no Estado do Piauí, nos termos do art. 209, § 7º, do RITCU, para o ajuizamento das ações civis e penais cabíveis; e
9.7.2. promova o acompanhamento das medidas determinadas pelos itens 9.1 a 9.3 deste Acórdão, dando prosseguimento ao correspondente processo apartado.

Tomada de Contas Especial instaurada pelo Ministério da Saúde em desfavor de Jacqueline Freitas Melo da Silva, como então Secretária Municipal de Saúde (gestão: 19/11/2010 - 31/12/2012), diante de fraudes no cadastro de médicos no Sistema de Cadastro Nacional de Estabelecimentos de Saúde  SCNES no âmbito do Programa da Estratégia Saúde da Família, no Município de Batalha  PI, e pelo consequente recebimento indevido de incentivos financeiros do Fundo Nacional de Saúde, no exercício de 2011, sob o valor total de R$ 76.800,00.

Segunda Câmara

Município de Batalha - PI.

3. Responsáveis: Jacqueline Freitas Melo da Silva (CPF XXX.024.593-XX); Município de Batalha - PI (CNPJ 06.553.903/0001-86).

13.1. Ministros presentes: Ana Arraes (Presidente), Augusto Nardes, Aroldo Cedraz e Raimundo Carreiro.
13.2. Ministros-Substitutos presentes: Marcos Bemquerer Costa e André Luís de Carvalho (Relator).

ACORDAO-COMPLETO-2423005

Acórdão 5864/2021 - Segunda Câmara

ACORDAO-COMPLETO-2353537

Acórdão 3325/2019 - Segunda Câmara

ANDRÉ DE CARVALHO

Trata-se de tomada de contas especial instaurada pelo Ministério da Saúde em desfavor de Jacqueline Freitas Melo da Silva, como então secretária municipal de Saúde (gestão: de 19/11/2010 a 31/12/2012) , diante de fraudes no cadastro de médicos junto ao Sistema de Cadastro Nacional de Estabelecimentos de Saúde - SCNES no âmbito do Programa da Estratégia Saúde da Família perante o Município de Batalha - PI, com o consequente recebimento indevido de incentivos financeiros do Fundo Nacional de Saúde sob o valor total de R$ 76.800,00 durante o exercício de 2011.
Após a análise final do feito, o auditor federal da então Secex-PI lançou o seu parecer conclusivo à Peça 39, com a anuência dos dirigentes da unidade técnica (Peças 40 e 41) , nos seguintes termos:
 " (...) HISTÓRICO 
2. 	As irregularidades então apuradas pelo Denasus constam do Relatório de Auditoria 11754/2012 (p. 38-76, peça 1) , do Relatório Complementar 11754/2013 (p. 192-204, peça 5) e do Relatório do Tomador de Contas Especial 172/2013 (p. 23-29, peça 6) e concluem pela irregularidade no cadastro, e na sua mantença, no SCNES de profissionais médicos da Estratégia de Saúde da Família, sem que os mesmos tenham prestado atendimento nos Postos de Saúde cadastrados, evidenciando a existência de fraude no referido sistema de cadastro e, ainda, pelo recebimento indevido de incentivos financeiros do Fundo Nacional de Saúde, no total de R$ 76.800,00.
3.	Os Relatórios do Denasus enumeraram 16 constatações de irregularidades, remanescentes, sintetizadas no item 7 da primeira Instrução elaborada no âmbito do TCU, acostada à peça 8 dos autos. O débito imputado foi detalhado em tabela constante da peça 6, p. 25, referente às constatações 183221 e 183223, peça 1, p. 47-51.
4.	O Relatório de TCE (peça 6, p. 23-29) atribuiu a responsabilidade pelo débito à Secretária Municipal de Saúde à época, senhora Jacqueline Freitas Melo da Silva, encaminhamento que contou com a anuência do órgão de controle interno (peça 6, p. 45-50) .
5.	Na instrução de peça 8, entretanto, entendeu-se que as irregularidades identificadas deveriam ser objeto apenas de audiência da gestora municipal de saúde, sendo que o débito deveria ser ressarcido pelos próprios profissionais de saúde, os quais não teriam cumprido a carga horária estabelecida de 40 horas semanais, na medida das horas não trabalhadas.
6.	Nesse sentido, transcreve-se a seguir excerto da instrução de peça 8:
'30. Dessa feita, tendo em vista que na Auditoria 11754/2012 restou confirmado que a Secretária Municipal de Saúde não se apossou dos recursos federais recebidos porque os utilizou à realização dos pagamentos dos profissionais de saúde (vide constatação 183240, p. 65-66) , nada obstante o cometimento de irregularidade - que reclama a pena de multa -, não deve ela responder pelo débito.
[...] 36. Questão diversa, contudo - e este é o ponto de arremate, é que a Auditoria 11754/2012 comprovou nas constatações n. 183224 e 183225 (vide p. 51-54, peça 1) que os profissionais de nível superior não cumprem a carga horária exigida pelo SUS, no atendimento aos pacientes, nos Postos de Saúde, onde funciona o Programa de Saúde da Família - PSF de Batalha/PI. A visita in loco realizada identificou, com precisão, a carga horária efetivamente cumprida por cada profissional, razão pela qual caracterizado o quantum que deve ser objeto de ressarcimento (condenação em débito) , na medida em que importou em recebimento de valores sem a correspondente prestação do serviço (enriquecimento sem causa) . Sob essa perspectiva, esclarece-se que a devolução deve ocorrer não porque a mácula na contratação de tais profissionais resvala no direito que eles têm de receber pelo serviço prestado, mas, sim, porque parte do serviço não foi prestado.
[...] 38. Assim, impor à Secretária Municipal de Saúde o ressarcimento de R$ 76.800,00 pretendido pelo Denasus é medida que se nos revela deveras injusta, na medida em que ela não se locupletou do erário federal. Todavia, insiste-se, merece ser apenada com pena de multa, face ao cometimento da irregularidade de tal pagamento.'
39. Cumpre asserir, ainda a propósito do assunto, que também se revela draconiano impor aos profissionais do PSF, que receberam tais pagamentos, o débito total, na medida em que, como já dissemos, houve a contraprestação do serviço, na linha da doutrina e jurisprudência pátrias sobre trabalho ilícito e trabalho proibido.
40. Questão diversa, conforme discorremos, é o caso de se identificar que o serviço por parte dos profissionais de saúde do PSF não foi prestado ou o foi, porém, parcialmente. Neste particular, como reiteradamente se frisou alhures, tendo por certo que os profissionais do PSF devem cumprir a jornada de trabalho integral de 40 horas semanais, caso não haja tal cumprimento ou o cumprimento parcial, a imputação em débito se impõe sob pena de enriquecimento ilícito destes profissionais à custa do erário federal. É este, doravante, o exame que faremos nas linhas que se seguem.
7.	Com base no referido entendimento, foi realizada a diligência com o fito de quantificar o suposto débito para os profissionais de saúde, conforme transcrição abaixo (peça 8) :
'46. Porém, tendo em vista que não restou carreado aos autos documentos que atestassem, principalmente, qual o salário percebido por tais profissionais nos meses em que não se verificou o cumprimento da carga horária semanal (parágrafos 41 e 42 desta instrução) e, outrossim, o salário percebido por tais profissionais nos meses em que não se verificou o cumprimento da carga horária semanal e o número de horas que efetivamente (des) cumpriam em relação à jornada de 40 horas semanais, queda impossível a imposição de débito proporcional pela ausência de cumprimento da carga horária semanal integral, razão pela qual impõe-se a realização de diligência ao Denasus nesse sentido: 'qual a jornada que efetivamente cumpriram?', 'qual o valor recebido por tais profissionais do PSF e em quais meses?'.
8.	Em nova Instrução (peça 16) , foi realizada nova diligência ao Denasus, tendo em vista a ausência de informação acerca de qual jornada horária era efetivamente cumprida por alguns profissionais de saúde.
9.	Após esses saneamentos, e com base no referido entendimento, foi proposto (Instrução constante na peça 22) a citação dos seguintes profissionais pelos valores históricos especificados a seguir:
	I - Karoenna Cardoso de Araújo Costa (no valor de R$ 7.650,00) ;
	II - Lucianne Pereira de Andrade (no valor de R$ 9.000,00) ;
	III - Ana Maria Magalhães Miranda (no valor de R$ 7.200,00) ;
	IV - Aldejane Dias Martins (no valor de R$ 9.000,00) ;
	V - Tânia Maria Penafiel Diniz Moura (no valor de R$ 12.375,00) ;
	VI - Ludimila Maria da Rocha (no valor de R$ 12.375,00) ;
	VII - Cecílio de Lima e Silva (no valor de R$ 31.500,00) ;
	VIII - Mônica Fortes Amorim de Carvalho (no valor de R$ 5.436,75) ;
	IX -Talleyrand José Fonteles Pinheiro (no valor de R$ 31.537,50) ;
	X - Nayana Rabelo Amorim (no valor de R$ 13.218,75) ;
	XI - Reinaldo Soares de Oliveira (no valor de R$ 37.800,00) ;
	XII - Josélia Freitas Lustosa de Araújo (no valor de R$ 8.700,00) ;
	XIII - Conrado Francisco de Melo Filho (no valor de R$ 11.550,00) ;
	XIV - Thaís Rejane Alves Lustosa (no valor de R$ 11.770,00) ;
	XV - Ana Lúcia Vidinha Casanova Marques (no valor de R$ 10.800,00) ;
	XVI - Leonardo Rocha Feitosa (no valor de R$ 10.800,00) ;
	XVII - Antônio Cortez Lima Filho (no valor de R$ 10.800,00) ; e 
	XVIII - Milena Cantuário Cavalcante (no valor de R$ 10.800,00) .
10.	Por fim, como já indicado, foi proposta a audiência da Secretária Municipal de Saúde, senhora Jacqueline Freitas Melo da Silva, para apresentar justificativas quanto às constatações elencadas na peça 8, parágrafo 7.
11.	Todavia, em evolução de entendimento, e fulcrado no Pronunciamento da SEC/PI-D1 (peça 23, p. 1-7) , entendeu-se, quanto à proposição de audiência da senhora Jacqueline Freitas Melo da Silva (parágrafo 10) , que as recomendações proferidas pelo Departamento Nacional de Auditoria do SUS para tais constatações eram suficientes para o adequado tratamento da matéria, não demonstrando assim, necessidade de intervenção adicional do TCU, razão pela qual seria despiciendo a realização de audiência, e, quanto à citação dos profissionais de saúde, por ser a responsabilização de médicos e outros profissionais de saúde por descumprimento de carga horária de trabalho no Programa de Saúde da Família (PSF) medida que destoa da pacífica jurisprudência do TCU, conforme Acórdão 2692/2017-TCU-Segunda Câmara, 3702/2015 - Segunda Câmara e 1907/2015 - Segunda Câmara, da relatoria do Exmo. Sr. Ministro-Relator André Luis de Carvalho, entendeu-se, outrossim, pela sua não realização, haja vista que apenas o ente municipal possui legitimidade ativa para cobrar de seus servidores/empregados verbas de natureza estatutária/trabalhista, no âmbito do Poder Judiciário e dentro do rito próprio previsto em cada forma de contratação.
12.	Dessa feita, em suma, ainda em consonância com o Pronunciamento da SEC/PI-D1 (peça 23, p. 1-7) , entendeu-se pelo retorno do foco para o débito (R$ 76.800,00) , dada a confusão entre as constatações 183221/183223, que ensejaram débito quantificado pelo Denasus, e as referentes ao não cumprimento da jornada de trabalho pelos profissionais de saúde (183218, 183219, 183220, 183224, 183225) , que não foram apontadas pelo Denasus como passíveis de ressarcimento (débito) . Assim, repita-se, entendeu-se pelo retorno do foco para o débito de R$ 76.800,00, originalmente quantificado pelo Denasus (constatações 183221/183223) , referente ao fato da Secretaria Municipal de Saúde de Batalha/PI ter cadastrado profissionais no SCNES simplesmente para receber incentivo financeiro do Ministério da Saúde, uma vez que muitos dos profissionais não estão efetivamente atendendo à população, transformando o Sistema de Cadastro do SCNES numa Base de Dados virtual, pelo que promoveram-se as citações, em solidariedade, da senhora Jacqueline Freitas Melo da Silva (Ofício 1592/2017 - peça 27) e do município de Batalha/PI (Ofício 1591/2017 - peça 30) , conforme determinado pelo Despacho do Relator Ministro-Substituto André Luís de Carvalho.
13.	É este, pois, o relato do essencial.
EXAME TÉCNICO
- JACQUELINE FREITAS MELO DA SILVA (PEÇA 38, P. 1-23 C/C 24-315) -
- ARGUMENTOS -
14.	O causídico da senhora Jacqueline Freitas Melo da Silva, aduz, preliminarmente, a existência de ilegitimidade passiva, dado que esta era Secretária de Saúde do Município de Batalha-PI, porém o programa ESF tinha um Coordenador responsável, o senhor Edmar José de Figueiredo (peça 38, p. 2) . 
14.1. 	Ademais, segundo o causídico, fora colacionado documentos que dão conta de que o senhor Edmar José de Figueiredo sempre respondia pela senhora Jacqueline Freitas Melo da Silva, principalmente no que tange à contratação, exoneração, pagamento de pessoal relativo ao Estratégia de Saúde da Fanúlia - ESF e, além disso, não há a comprovação no processo de que algum ato da senhora Jacqueline Freitas tenha gerado dano ao erário municipal ou que o mesmo que ela tenha agido com dolo e/ou má-fé (peça 38, p. 2) .
14.2.	Dessa forma, calcado no art. 330 do CPC, entende que a senhora Jacquelinc Freitas Melo da Silva é parte ilegítima, tendo em vista que o programa ESF tinha um Coordenador responsável por todos os atos elencados nesta demanda, devendo a senhora Jacqueline ser excluída do rol de responsáveis (peça 38, p. 2-3) . 
15.	Ainda em sede de preliminar, fulcrado na Súmulo 208 do STJ, o causídico da responsável, alega a incompetência deste TCU, sob o pálio de que a presente matéria é competência do TCE e da Justiça Estadual, eis que os recursos recebidos a título de transferência incorporam o patrimônio municipal, ou seja, se houve ou não danos ao erário, tal perda patrimonial seria do município, e não de um órgão ou ente federal (peça 38, p. 3) .
16.	No mérito, o causídico mais uma vez ressalta a existência de um coordenador da Estratégia de Saúde da Família - ESF no município de Batalha/PI, o senhor Edmar José cie Figueiredo, pessoa responsável por todos os atos relativos aos profissionais do ESF, como cadastro dos profissionais, pagamentos, dentre outros e, além deste, existia um servidor que era responsável pelo CPD, senhor Reinaldo Silva, que, após a autorização dada por aquele, realizava as alterações necessárias no SCNES (peça 38, p. 4) .
16.1.	Dessa forma, sustenta que não há responsabilidade da senhora Jacqueline Freitas Melo da Silva no que tange à inclusão e/ou exclusão de profissionais no SCNES, bem como outros atos decorrentes destes atos, como, por exemplo, fiscalização da carga horária dos profissionais (peça 38, p. 4) .
17.	Outrossim, diz que a ex-gestora não se apropriou de nenhuma verba repassada ao município de Batalha-PI, de modo que, arrimado nos Acórdão 3702/2015-TCU-Segunda Câmara e 6074/2016 - 1ª Câmara deste TCU, entende que eventual irregularidade no cadastramento do SCNES que redunde em repasse indevido de recursos ao ente municipal, é deste a reponsabilidade pelo ressarcimento, na medida em que é o real beneficiário e usufruidor dos recursos em questão (peça 38, p. 4-11) .  
17.1.	Frisa, em adendo, que o TCU entende que, segundo Acórdão 1472/2012-TCU-Plenário, a falha na alimentação do SCNES é de natureza formal, razão pela qual, a alimentação do SCNES, apesar de equivocada segundo consta no relatóro, não prejudicou a prestação do serviço de saúde municipal, mais precisamente não prejudicou ao PSF/ESF operante durante a gestão da ex-secretária municipal (peça 38, p. 11-15) .
17.2.	Destarte, como na própria auditoria e no relatório de instrução do AUFC não se comprova a existência de qualquer desvio de finalidade dos recursos repassados pelo FNS, resta, claro, portanto, com esteio no art. 16, II, da LOTCU, que a presente TCE deva ser julgada regular com ressalvas, em razão de impropriedades que não resultaram em prejuízos ao erário público, arremata o causídico (peça 38, p. 15) .
18.	Alega também, fulcrado em excertos do exame técnico da Instrução da peça 8, reproduzidos, também, no exame técnico da Instrução da peça 22, os quais, por sua vez, reproduzem excertos do Acórdão 2157/2012-TCU-Segunda Câmara, que, por inexistir dano ao erário, não se deveria impor débito à ex-gestora (peça 38, p. 15-17) .
19.	Quanto à questão do cumprimento da jornada de 40 horas semanais, assevera o causídico que, segundo o Manual de Política Nacional de Atenção Básica do Ministério da Saúde, que regulamenta o programa Saúde da Família, os profissionais de saúde devem trabalhar 40 horas semanais, exceto em relação aos médicos que podem ter mais de um vínculo no ESF (peça 38, p. 18) .
19.1.	Dessa feita, apesar da ex-secretária de saúde não ser responsável pela alimentação do sistema do ESF com os dados dos profissionais de saúde nem pela a fiscalização, tendo em vista que os médicos podem ter outros vínculos e não obrigatoriamente precisam laborar 40 horas semanais (item 4.4.1, IV e V, do referido Manual da Política Nacional de Atenção Básica à Saúde) , então, também por este fundamento não deve ela ser responsabilizada, pugna o causídico (peça 38, p. 18-19) .
19.2.	Assim, insiste o causídico, não há razão para responsabilização da senhora Jacqueline Freitas Melo da Silva quanto aos fatos alegados na inicial, principalmente quanto à falta de fiscalização de carga horária dos profissionais e inserção de dados simplesmente para assegurar os recursos, tendo em vista que não era responsável por estes atos (peça 38, p. 19) .
19.3.	Frisa, ainda, que a própria auditoria atestou que tinham médicos laborando no município, não havendo nenhum prejuízo ao município e nem aos cofres públicos e, além do mais, a ex-secretária também passou a ser refém dos profissionais da saúde, tendo em vista que fez concurso para profissionais da saúde com carga horária de 40 horas semanais e, quando foi exigido essa carga horária dos profissionais, todos abandonaram ou pediram exoneração de seus cargos, de modo que, na verdade, o Tribunal de Contas da União e MPF deveriam analisar uma forma de punir os profissionais da saúde por tais falhas, tendo em vista que os gestores ficaram refém desses profissionais em razão do principio da continuidade do serviço público (peça 38, p. 19) .
20.	Sobre a estrutura física e o precário estado de conservação dos postos de saúde, sinala a ora responsável que foi nomeada em novembro de 2010, momento em que já encontrou os postos de saúde em situação precária, porém, não obstante isso, foi atrás de verbas para reformas dos postos de saúde do município de Batalha-PI, sendo que conseguiu verba para reforma de 12 (doze) postos. Por conseguinte, não há como responsabilizar a ex-gestora pela estrutura deficitária dos postos de saúde existentes no município de Batalha/PI, mesmo porque a mesma buscou e conseguiu recursos junto ao Ministério da Saúde para reforma dos citados 12 (doze) postos (peça 38, p. 20) .
21.	Alega, também, baseado em decisões judiciais, que não há que se falar em danos ao erário público, na medida em que os Tribunais pátrios, em reiterados e recentes julgados, vêm decidindo no sentido de que, em não havendo prejuízo ao erário público municipal e nem enriquecimento sem causa, não cabem as punições previstas na Lei 8.429/1992. Destarte, ante a ausência de prejuízos e principalmente de dolo ou má-fé, não pode a gestora ser penalizada sem haver prova de desfalque algum ao erário público, até porque, ainda segundo o causídico, a referida ex-gestora sempre agiu pautada nos melhores princípios que regem a administração pública, não devendo ser responsabilizada por tais atos (peça 38, p. 20-22) . 
22.	Por fim, diante do exposto, requer o causídico que sejam acatadas as preliminares arguidas e, caso sejam ultrapassadas as preliminares acima levantadas, requer o julgamento pela regularidade com ressalvas da presente prestação de contas, sem aplicação de qualquer sanção ou de débito para a ex-gestora.
- ANÁLISE -
23.	De início, quanto à preliminar de ilegitimidade passiva da ex-Secretária Municipal de Saúde de Batalha/PI, senhora Jacqueline Freitas Melo da Silva, arguida pelo causídico da responsável no parágrafo 14, 14.1, e 14.2, cumpre, por primeiro, definir o que seja ilegitimidade passiva. 
24.	Pois bem. A ilegitimidade passiva traduz-se na ideia de falta de pertinência subjetiva entre quem figura no processo e o devedor/obrigado à satisfação da pretensão então requerida, é, simplificadamente, exigir algo de quem não tem nada a ver (e/ou nada teve a ver) com esse mesmo algo.
25.	No caso, com espeque na legislação de regência, tem-se que é de competência e dever da Secretária Municipal de Saúde à época dos fatos, senhora Jacqueline Freitas Melo da Silva, a gestão dos recursos, já que a Lei 8.080/1990 prevê, em seu art. 9º, inciso III, que a direção do SUS nos municípios é exercida pela Secretaria de Saúde, e a Portaria MS/GM 648/2006 atribui a ela a competência de organizar, executar e gerenciar os serviços e ações de Atenção Básica. Cabe à titular da Secretaria de Saúde, portanto, zelar pela regular execução do Programa Saúde da Família, razão pela qual possui legitimidade passiva para figurar no presente processo.
26.	Demais disso, em face da constatação de que a Secretaria Municipal de Saúde de Batalha/PI cadastrou profissionais no CNES que não estão efetivamente atendendo à população tão somente para receber incentivo financeiro do Ministério da Saúde, transformando o Sistema de Cadastro do CNES numa Base de Dados virtual, é forçoso reconhecer não exime a ex-Secretária a alegação de que existia um Coordenador responsável pelo ESF pela singela razão de que continua ela responsável pelo exercício de suas funções in elegendo e/ou in vigilando.
27.	Nada obstante, ainda que se leve em consideração a especialidade de funções e a figura de tal coordenador abaixo da hierarquia administrativa da Secretaria Municipal de Saúde, tem-se - contrariamente à alegação de que o coordenador responsável pelo ESF sempre respondia pela senhora Jacqueline Freitas Melo da Silva -, que, principalmente no que tange à contratação, exoneração, pagamento de pessoal relativo ao Estratégia de Saúde da Fanúlia - ESF, ao menos no que pertine ao pagamento de pessoal, era a própria ex-Secretária quem determinava o 'pague-se' (conf. peça 38, p. 66, 76, 82, 92, 98, 108, 117, 126, 131, 185, 195, 202, 210, 222, 234, 241, 248, 260, 274, 286, 299, 309 e 315) e quem assinava as Notas de Empenho (peça 38, p. 196, 203, 211, 212, 223, 224, 235, 242, 249, 250, 261, 262, 275 e 276) , razão pela qual não lhe socorre a presente alegação de que era o Coordenador quem deveria responsader por tais irregularidades.
28.	Importante frisar, ainda, consoante a jurisprudência deste TCU, que a responsável, porque manejou recursos que não eram seus, mas públicos, independentemente da necessidade de se perscrutar o dolo ou a culpa do sujeito, porque esta (a culpa) já existe de forma presumida, senão veja-se:
'A apuração de responsabilidade nas matérias submetidas à apreciação do TCU não se vincula à indicação de conduta dolosa do agente. Impõe-se ao gestor público o dever de demonstrar a boa e regular aplicação dos recursos sob sua guarda, sendo que a omissão ou falta de exação no cumprimento dessa obrigação induz à presunção de culpa'. (Acórdão 760/2013-TCU-Plenário, Relator Ana Arraes) 
29. 	Desta feita, resta evidente a comprovação do dano ao erário, na medida em que, repita-se, houve a constatação de que a Secretaria Municipal de Saúde de Batalha/PI cadastrou profissionais no CNES simplesmente para receber incentivo financeiro do Ministério da Saúde, uma vez que muitos dos profissionais não estão efetivamente atendendo à população, transformando o Sistema de Cadastro do CNES numa Base de Dados virtual (constatações 183221/183223, peça 1, p. 47-51) .
30.	No particular, em aderência ao já pontuado pela Instrução precedente (peça 23, p. 5, § 24) , tem-se que o não atendimento às condicionantes estabelecidas para a realização dessas transferências maculam o fato gerador do repasse, tornando-o nulo e ensejando a restituição ao Fundo Nacional de Saúde.
31.	Quanto à segunda preliminar aventada (parágrafo 15) , no sentido da incompetência deste TCU com esteio na Súmula 208 do STJ ('compete à Justiça Federal processar e julgar prefeito municipal por desvio de verba sujeita a prestação de contas perante órgão federal') , cabe dizer que os estados e municípios, quando recebem verbas destinadas ao SUS, possuem autonomia para gerenciá-las, no entanto, tais entes continuam tendo a obrigação de prestar contas a este Tribunal de Contas da União, com vistas à análise da regularidade do repasse e da correta aplicação desses recursos.
32.	Com efeito, os recursos repassados aos gestores locais, embora por eles administrados, são originalmente federais, citando-se como exemplificação o fato de caber ao FNS a competência para instaurar processos de TCE dos recursos do SUS repassados fundo a fundo: 
'Compete ao TCU fiscalizar recursos do SUS repassados aos entes federados na modalidade de transferência fundo a fundo, sendo irrelevante se tratar de transferência legal e não de transferência voluntária' (Acórdão 6828/2017-TCU-Primeira Câmara, de relatoria do Min. Walton Alencar Rodrigues) .
33.	Realmente, a Constituição Federal de 1988 descentralizou as ações e serviços públicos de saúde, mas não o controle e a fiscalização da aplicação dos recursos, por conseguinte, a Carta Magna, ao tratar da repartição das receitas tributárias (art. 157 a 159) , não incluiu os recursos destinados à saúde, de forma que, ao contrário dos Fundos de Participação, esses recursos não pertencem aos entes para os quais foram transferidos, mas mantém o vínculo de pertinência deles com a União.
34. 	Outrossim, corrobora com o que se escreve o Acórdão 1426/2015-TCU-Plenário, de relatoria do Min. Benjamin Zymler, ao determinar que 'os recursos repassados pelo SUS aos demais entes federativos, via Fundo Nacional de Saúde, constituem recursos federais, estando sujeitos à fiscalização do TCU todas as despesas de ações e serviços pagos à conta desses recursos, independentemente da forma de transferência'.
35.	Além disso, cabe mencionar julgado do Superior Tribunal de Justiça - STJ, no âmbito do AgRg no CC 122.555-RJ, Rel. Min. Og Fernandes, em 14/8/2013, segundo o qual os recursos destinados ao SUS e transferidos pela União aos demais entes da federação sujeitam-se à fiscalização federal. Veja-se:
'AGRAVO REGIMENTAL NO CONFLITO DE COMPETÊNCIA. PROCESSO PENAL. CRIMES DE QUADRILHA, FALSIDADE IDEOLÓGICA, PECULATO E CORRUPÇÃO PASSIVA. DESVIO DE VERBAS PROVENIENTES DO SISTEMA ÚNICO DE SAÚDE - SUS. CONTROLE DO PODER EXECUTIVO FEDERAL E DO TRIBUNAL DE CONTAS DA UNIÃO. COMPETÊNCIA DA JUSTIÇA FEDERAL. SÚMULA 208/STJ. 
1. Segundo o posicionamento do Supremo Tribunal Federal e desta Corte de Justiça, compete à Justiça Federal processar e julgar as causas relativas ao desvio de verbas do Sistema Único de Saúde-SUS, independentemente de se tratar de repasse fundo a fundo ou de convênio, visto que tais recursos estão sujeitos à fiscalização federal, atraindo a incidência do disposto no art. 109, IV, da Carta Magna, e na Súmula 208 do STJ. 
2. O fato de os Estados e Municípios terem autonomia para gerenciar a verba financeira destinada ao SUS não elide a necessidade de prestação de contas perante o Tribunal de Contas da União, nem exclui o interesse da União na regularidade do repasse e da correta aplicação desses recursos. 
3. Portanto, a competência da Justiça Federal se mostra cristalina em virtude da existência de bem da União, representada pelas verbas do SUS, bem como da sua condição de entidade fiscalizadora das verbas federais repassadas ao Município. 
4. Não trazendo o agravante tese jurídica capaz de modificar o posicionamento anteriormente firmado, é de se manter a decisão agravada na íntegra, por seus próprios fundamentos. 
5. Agravo regimental a que se nega provimento.'
36.	Diante do exposto, resta claro que os recursos transferidos do Ministério da Saúde - FNS/MS aos demais entes da federação constituem recursos federais e, dessa forma, sujeitam-se à fiscalização federal.
37.	Ato contínuo, avançando para o exame do mérito da questão, tem-se que a alegação apresentada no parágrafo 16 desta instrução encontra-se já superada pelo exame acima feito (conf. parágrafos 25 a 30) , porém, ademais disso, impende informar que se trata de alegação vazia, pois que, a despeito da alegação do causídico de que existem documentos probatórios das alegações que ele fez, tais não se encontram nos autos, é destituída de provas, pelo que remanesce infundada a sua irresignação.
38.	Sobre a alegação presente nos parágrafos 17, 17.1, 17.2 e 18 desta instrução, calha afirmar, reiterando o sobredito nos parágrafos 26 e 30, que, independentemente de eventual e futura comprovação ou não de locupletamento pessoal, resta evidente a comprovação do dano ao erário, na medida em que, insiste-se, houve a constatação de que a Secretaria Municipal de Saúde de Batalha/PI cadastrou profissionais no CNES simplesmente para receber incentivo financeiro do Ministério da Saúde, uma vez que muitos dos profissionais não estão efetivamente atendendo à população, transformando o Sistema de Cadastro do CNES numa Base de Dados virtual.
39.	Nada obstante, evoluindo o entendimento manifestado nas instruções precedentes, entende-se que em parte as alegações de defesa podem ser aceitas. De fato,  podem ser aceitas em relação à responsabilidade pelo ressarcimento, de sorte a não lhe ser cominado o débito, porém, esclarece-se, que tal a aceitação não induz ao afastamento da responsabilidade da gestora, que perdura devendo ser apenada com multa, consoante, a propósito, entendimento extraído do próprio Acórdão 3702/2015-TCU-Segunda Câmara, colacionado por seu causídico.
40.	Em reforço ao que se escreve, o item 9.3.4 do Acórdão 1072/2017-TCU-Plenário, de relatoria do Ministro Bruno Dantas, firma o seguinte entendimento acerca do tratamento que deve ser dado aos débitos relativos a recursos federais do Sistema Único da Saúde (SUS) transferidos 'fundo a fundo' aos estados, municípios e ao Distrito Federal, em especial no que diz respeito à interpretação e à aplicação do art. 27 da Lei Complementar 141/2012, qual seja:
'9.3.4. nos casos de débito decorrente do recebimento irregular de recursos federais pelos estados, municípios ou Distrito Federal, em razão de eventuais incorreções nas informações prestadas pelo beneficiário, independentemente do destino final dado aos recursos repassados, cabe ao ente recebedor restituir o Fundo Nacional de Saúde, uma vez que não fazia jus ao repasse, podendo, ainda, haver aplicação de multa ao agente público causador da irregularidade;'
41.	Calha antecipar, por outro lado, que o instituto da solidariedade não queda infringindo com a retirada da agente pública, a Secretária Municipal de Saúde, do polo passivo do débito, eis que a solidariedade objetiva garantir ao credor o recebimento dos recursos creditados, todavia, considerando o caso concreto, no qual houve o benefício do ente municipal, porém não houve o locuplemento da agente pública, impõe-se o afastamento da solidariedade da agente pública em relação ao débito, devendo esta ser apenada unicamente pela multa.
42.	Enfim, quanto ao Acórdão 1472/2012-TCU-Plenário, citado pelo causídico para suportar a tese de que a falha na alimentação do SCNES é de natureza formal, tem-se que, primeiro, tal acórdão não faz, em momento algum, esse tipo de consideração e, segundo, o cadastramento de profissionais no CNES tal como feito - ou seja, simplesmente para fins de receber incentivo financeiro do Ministério da Saúde, uma vez que muitos dos profissionais não estão efetivamente atendendo à população, transformando o Sistema de Cadastro do CNES numa Base de Dados virtual -, dada a sua ingente gravidade, não pode ser considerada uma falha de caráter tão somente formal, até porque destoa da situação em que se cadastra profissional para viabilizar pagamento a outro que está prestando o serviço, mas não figura no SCNES, na medida em que o que houve aqui foi o cadastramento virtual sem a revertibilidade de benefícios à sociedade e/ou ao município, isto é, sem a correspondente contraprestação dos serviços por parte de um profissional de saúde, razão pela qual o julgamento pela irregularidade das contas e a cominação de multa se impõem. 
43.	Assim, arremata-se, tratando-se de débito decorrente do recebimento irregular de recursos do Sistema Único de Saúde transferidos fundo a fundo aos estados, municípios e ao Distrito Federal, independentemente do destino final dado aos recursos repassados, deve o ente recebedor restituir o Fundo Nacional de Saúde, havendo, ainda, por se tratar de irregularidade que não pode ser considerada meramente formal, a aplicação de multa à agente pública causadora da irregularidade.
44.	Neste ínterim, é curial dizer que a legalidade administrativa difere da legalidade comum, na medida em que, ao passo que esta traduz-se na ideia de que ao particular é lícito fazer tudo o que a lei (entenda-se ordenamento jurídico/legislação) não proíbe e/ou nada fazer, aquela, a legalidade administrativa, estabelece o dever do administrador de fazer tudo aquilo prescrito pelo ordenamento, não lhe sendo facultado não adotar determinado comando legal, podendo, quando muito, optar entre duas ou mais opções legislativas possíveis, mas sem a faculdade de não adotar uma delas e/ou adotar uma outra terceira opção não prescrita pela legislação. A legalidade administrativa representa, pois, um dever de agir, haja vista que, numa dada situação concreta, a administração, na pessoa do gestor (a) , deve agir conforme manda o interesse público, materializado na lei, não se podendo escolher sobre fazer ou não fazer, mas, apenas, aplicar a lei, razão pela qual, de novo, o desrespeito à inclusão, manutenção e atualização sistemática dos cadastros no CNES, não podem ser considerados como encampados pelo ordenamento jurídico, porque materializadores das graves constatações 183221 e 183223.
45.	Não se desconhece a possibilidade de determinadas falhas serem consideradas como meras falhas formais, contudo, há que se deixar claro que, na Administração Pública, regida por princípios e regras próprios, a falha formal tem que ser, de fato, falha comezinha, minguada, diminuta e desprezível. Nesse sentir, não é falha formal quando se trata de descumprimento de legislação por parte do (a) gestor (a) . É que, no Direito Administrativo, que é o Direito que rege as relações do (a) gestor (a) no trato da coisa pública, vigora, dentre outros, os princípios da indisponibilidade do interesse público público e da supremacia do interesse público sobre o privado.
46.	Como cediço, justamente por não ter disposição sobre a coisa pública, toda atuação administrativa deve atender ao estabelecido na lei (aqui entendida no sentido amplo, como sinônimo de ordenamento jurídico) , único instrumento hábil a determinar o que seja interesse público, haja vista que, em última instância, a lei é a manifestação legítima do povo, que é o titular da coisa pública.
47.	De fato, segundo Marcelo Alexandrino e Vicente Paulo (in Direito Administrativo Descomplicado - 25 ed. Rio de Janeiro: Forense, São Paulo: Método, 2017, p. 274) 'no âmbito do Direito Administrativo, a legalidade traduz a noção de que a Administração Pública somente tem possibilidade de atuar quando exista lei que assim determine (atuação vinculada) ou autorize (atuação discricionária) . A indisponibilidade do interesse público, por seu turno, que tem íntima relação com a legalidade administrativa, traduz-se na ideia de que o interesse público não se encontra à disposição da vontade pessoal do administrador ou de quem quer que seja, figurando mesmo como um limitador à atuação do gestor, que tem o dever de atuar efetivamente em benefício do interesse público e sob controle direto e indireto do titular da coisa pública (o povo) . 
48.	Nessa ordem de ideias, a prática de um ato irregular, por já configurar violação da legalidade administrativa, representa, quase sempre, falha grave, na medida em que não é dado substituir a vontade legal, que traz ínsita a materialização dos referidos princípios, por uma vontade pessoal, consistente no cadastramento de profissionais no CNES simplesmente para receber incentivo financeiro do Ministério da Saúde. 
49.	No que pertine ao alegado nos parágrafos 19, 19.1, 19.2 e 19.3, impende mais uma vez registrar o que já se disse em mais de uma passagem nesta instrução, no sentido de que o dano ao erário restou confirmado aquando da constatação de que a Secretaria Municipal de Saúde de Batalha/PI cadastrou profissionais no CNES simplesmente para receber incentivo financeiro do Ministério da Saúde, uma vez que muitos dos profissionais não estão efetivamente atendendo à população, transformando o Sistema de Cadastro do CNES numa Base de Dados virtual (vide parágrafos 26 e 29 desta instrução) .
50.	Queda evidenciado, portanto, tanto a existência de dano, quanto a competência e responsabilidade da ex-gestora na sua causação, pelo que não lhe assiste a argumentação no sentido de negar o dano e/ou a de negar a competência para a inserção de dados no sistema do ESF dos profissionais de saúde no SCNES e/ou fiscalização do cumprimento de carga horária dos mesmos.
51.	Apesar disso, é de se ter em conta que as constatações 183221 e 183223, pelas quais respondem a ex-gestora e a municipalidade, dizem com o fato de que, insiste-se novamente, a 'Secretaria Municipal de Saúde de Batalha/PI cadastrou profissionais no CNES simplesmente para receber incentivo financeiro do Ministério da Saúde, uma vez que muitos dos profissionais não estão efetivamente atendendo à população, transformando o Sistema de Cadastro do CNES numa Base de Dados virtual', e não com a questão da jornada de 40 horas semanais, objeto em especial das constatações 183218, 183219, 183220, 183224 e 183225.
52.	Ou seja, além de a presente questão não estar adstrita aos médicos, pelo que a alegação de que estes não estão obrigados a cumprir 40 horas semanais, além de incorreta (salvo em relação a restrita hipótese presente no inciso IV, subitem 2.1, Capítulo II, da Política Nacional de Atenção Básica aprovada pela Portaria/GM/MS 648, de 28 de março de 2006, vigente à época) , é incompleta, verifica-se que a alegação não ataca o cerne da presente responsabilização que diz respeito ao cadastramento de profissionais que não estejam efetivamente atendendo à população para fins do recebimento do incentivo financeiro.
53.	Em síntese, mais do que não exercer suas competências de zelar pelo cumprimento da carga horária semanal dos profissionais de saúde, a ex-Secretária Municipal de Saúde de Batalha/PI, em excesso de poder, cadastrou profissionais fictamente, visando, tão somente, ao repasse pecuniário por parte Ministério da Saúde, restando patente o prejuízo aos cofres públicos e à coletividade de forma em geral. 
54.	Quanto ao aduzido no parágrafo 20, de novo, é importante frisar que o presente processo diz respeito as constatações 183221 e 183223, de modo que se torna despicienda qualquer consideração acerca das alegações apresentadas sobre a estrutura física e o precário estado de conservação dos postos de saúde.
55.	De fato, em atenção ao ajuste de escopo e foco destes autos capitaneado pela Instrução de peça 23 e acolhido em Despacho pelo Relator (peça 25) , entendeu-se por suficiente as recomendações proferidas pelo Departamento Nacional de Auditoria do SUS para essas constatações por serem suficientes para o adequado tratamento da matéria, senão veja-se (peça 23, p. 3, parágrafo 11) :
'11.	 Dando prosseguimento, quanto a proposição de audiência da Sra. Jacqueline Freitas Melo da Silva (item 9) para as irregularidades remanescentes que não configuram débito, elencadas na peça 8, item 7, no intuito de se garantir a economia processual, bem como em função da finalidade primordial do processo de tomada de contas especial ser o ressarcimento ao Erário, entendo que tais irregularidade/impropriedades não devem ser objeto de audiência,  e sobretudo, por considerar, que as recomendações proferidas pelo Departamento Nacional de Auditoria do SUS para essas constatações serem suficientes para o adequado tratamento da matéria (Relatório de Auditoria 11754/2012, p. 38-76, peça 1 e Relatório Complementar 11754/2013, p. 192-204, peça 5) , não demonstrando assim, necessidade de intervenção adicional do TCU, voltando assim, o foco do processo para as constatações que, efetivamente, ensejaram em débito' (183221 e 183223, peça 1, p. 47-51) .
56.	Sobre o alegado no parágrafo 21, crê-se, a essa altura, desnecessário reiterar a existência de dano ao erário, porém, impende explanar sobre a independência das instâncias, na medida em que fora invocada a Lei de Improbidade Administrativa, isto é, a Lei 8429/1992.
57.	Dessa feita, aproveitando o ensejo, considera-se pertinente esclarecer e separar a jurisdição/competência deste TCU da jurisdição/competência do Judiciário. A competência do TCU para o processo e julgamento do caso em apreço decorre do art. 71, II, da CF c/c o art. 1º, II, da Lei 8.443/92, ao passo que a competência do Judiciário decorre do art. 37, § 4º, da CF c/c o art. 1º da Lei 8.429/92, senão veja-se:
'Constituição Federal/88
Art. 71. O controle externo, a cargo do Congresso Nacional, será exercido com o auxílio do Tribunal de Contas da União, ao qual compete:
I - apreciar as contas prestadas anualmente pelo Presidente da República, mediante parecer prévio que deverá ser elaborado em sessenta dias a contar de seu recebimento;
II - julgar as contas dos administradores e demais responsáveis por dinheiros, bens e valores públicos da administração direta e indireta, incluídas as fundações e sociedades instituídas e mantidas pelo Poder Público federal, e as contas daqueles que derem causa a perda, extravio ou outra irregularidade de que resulte prejuízo ao erário público;
Lei n. 8.443/92 [Lei Orgânica do TCU]
Art. 1° Ao Tribunal de Contas da União, órgão de controle externo, compete, nos termos da Constituição Federal e na forma estabelecida nesta Lei:
I - julgar as contas dos administradores e demais responsáveis por dinheiros, bens e valores públicos das unidades dos poderes da União e das entidades da administração indireta, incluídas as fundações e sociedades instituídas e mantidas pelo poder público federal, e as contas daqueles que derem causa a perda, extravio ou outra irregularidade de que resulte dano ao Erário;
Constituição Federal/88
Art. 37. A administração pública direta e indireta de qualquer dos Poderes da União, dos Estados, do Distrito Federal e dos Municípios obedecerá aos princípios de legalidade, impessoalidade, moralidade, publicidade e eficiência e, também, ao seguinte:       [Redação dada pela Emenda Constitucional nº 19, de 1998]
§ 4º - Os atos de improbidade administrativa importarão a suspensão dos direitos políticos, a perda da função pública, a indisponibilidade dos bens e o ressarcimento ao erário, na forma e gradação previstas em lei, sem prejuízo da ação penal cabível.
Lei n. 8.429/92 [Lei de Improbidade Administrativa]
Art. 1° Os atos de improbidade praticados por qualquer agente público, servidor ou não, contra a administração direta, indireta ou fundacional de qualquer dos Poderes da União, dos Estados, do Distrito Federal, dos Municípios, de Território, de empresa incorporada ao patrimônio público ou de entidade para cuja criação ou custeio o erário haja concorrido ou concorra com mais de cinquenta por cento do patrimônio ou da receita anual, serão punidos na forma desta lei.
Parágrafo único. Estão também sujeitos às penalidades desta lei os atos de improbidade praticados contra o patrimônio de entidade que receba subvenção, benefício ou incentivo, fiscal ou creditício, de órgão público bem como daquelas para cuja criação ou custeio o erário haja concorrido ou concorra com menos de cinquenta por cento do patrimônio ou da receita anual, limitando-se, nestes casos, a sanção patrimonial à repercussão do ilícito sobre a contribuição dos cofres públicos.'
58. 	Isso posto, é de se registrar haver independência das instâncias, de modo que, conquanto haja hipóteses excepcionais em que o julgamento por um órgão trará consequências em outro, tem-se que cada órgão, dentro de sua esfera de jurisdição/competência, tem independência para cominar as sanções que lhes são próprias. 
59.	Esse entendimento é pacifico no TCU, sendo exemplos os Acórdão 529/2011-TCU-Segunda Câmara, de relatoria do Min. Aroldo Cedraz, 5.794/2011-TCU-2ª Câmara, de relatoria do Min. Aroldo Cedraz, 4.060/2010-TCU-1ª Câmara, de relatoria do Min. Walton Alencar Rodrigues, 423/2010-TCU-2ª Câmara, de relatoria do Min. Aroldo Cedraz, 421/2008-TCU-2ª Câmara, de relatoria do Min. Augusto Sherman, 714/2008-TCU-2ª Câmara, de relatoria do Min. Augusto Sherman, 382/2007-TCU-Plenário, de relatoria do Min. Guilherme Palmeira, 1.965/2007-TCU-1ª Câmara, de relatoria do Min. Marcos Bemquerer, entre outros. 
60. 	De se aclarar, ainda, que eventual processo judicial por 'Improbidade Administrativa', objeto da Lei 8.429/92, a ser apreciado pela Justiça Federal, consoante os termos da Súmula 208 do STJ ['Compete à Justiça Federal processar e julgar prefeito municipal por desvio de verba sujeita a prestação de contas perante órgão federal'], não se confunde com o presente processo de 'Tomada de Contas Especial', de competência deste TCU, o que, consequentemente, torna inaplicável a jurisprudência colacionada pelo responsável no sentido de ser necessário para a configuração de improbidade administrativa a atuação com dolo/culpa ou má-fé.
61. 	Comprova-se, enfim, que as alegações deduzidas nos autos, sejam as preliminares, sejam as arguidas em relação ao mérito da causa, não merecem guarida, exceto em relação ao débito, pelo que o julgamento pela irregularidade das contas e a multa se impõem à ex-Secretária Municipal de Saúde, senhora Jacqueline Freitas Melo da Silva.
- MUNICÍPIO DE BATALHA/PI (PEÇA 37, P. 1-14 C/C 15-24) -
- ARGUMENTO -
62.	Inicia o causídico do responsável, em relação à falha na alimentação do SCNES, dizendo que a jurisprudência pacífica destre TCU é no sentido de que eventual irregularidade no cadastramento do SCNES e, por consequência, o repasse indevido de recursos ao ente municipal, além de ser falha de natureza formal, é de responsabilidade do município de Batalha/PI, na medida em que este é o real beneficiário e usufruidor dos recursos em questão, devendo este realizar o ressarcimento dos recursos recebimentos indevidamente ao FNS, na linha dos julgados Acórdão 1472/2012-TCU-Plenário, 3702/2015 - 2ª Câmara e 6074/2016 - 1ª Câmara deste TCU (peça 37, p. 2-7 c/c 7-8) . 
63.	Argumenta, fundamentando-se no doc. 02 em anexo (peça 37, p. 23-24) , que foi comprovada a correta aplicação dos recursos públicos e o atingimento do objetivo do programa federal, tanto que no exercício de 2010 o município de São Miguel do Tapuio/PI cumpriu com o índice constitucional com ações e serviços públicos de saúde, quanto porque o TCE-PI recomendou a aprovação das suas Contas de Governo (peça 37, p. 7) .
64.	Ressalta, novamente, que a falha na alimentação do SCNES é de natureza formal e que resta claro, caso se entenda que o TCU é competente para atuar no feito, em conformidade com o inciso II do art. 16 da LOTCU, que a presente TCE deve ser julgada regular com ressalvas (peça 37, p. 7-9) .
65. 	Outrossim, diz que se prevalecer o entendimento da Unidade Técnica deste TCU e do Denasus pelo ressarcimento de R$ 127.883,02 utilizados no PSF, aí sim, haveria o enriquecimento sem causa da União, pois que a União se locupletaria das benfeitorias públicas efetivamente realizadas à custa das verbas gerenciadas pela ora responsável (peça 37, p. 7-9) .
65.1.	Dito de outra forma, segundo o causídico, entender que mesmo tendo os serviços e produtos sidos realizados e, mesmo assim, obrigar a responsável a restituir R$ 127.883,02 implica dizer o absurdo de que não fora cumprido com o índice constitucional com ações e serviços da saúde, nos exercícios de 2010, fato que teria ensejado o julgamento de irregularidade de sua prestação de contas junto ao TCE-PI (peça 37, p. 9) .
65.2.	Ademais, arrimado no art. 884 do CC e em doutrina, aduz o causídico que enriquecimento compreende todo aumento patrimonial e todo prejuízo que se evite, e empobrecimento, por sua vez, toda diminuição efetiva do patrimônio ou a frustração de vantagem legítima, ressaltando que, entre o enriquecimento de uma pessoa e o empobrecimento de outra, é necessário que haja um vínculo, ou seja, um nexo causal, fazendo com que o primeiro enriqueça as custas do segundo, geralmente pela deslocação de um valor de um patrimônio para outro (peça 37, p. 9-10) .
65.3.	Ato contínuo, transcrevendo trechos dos Acórdão 19/2001-TCU-Primeira Câmara, 342/1998-2ª Câmara e 4/1997 - 1ª Câmara, sustenta o causídico, considerando que a obra foi executada na sua inteireza, que não há razão para se requerer a devolução integral dos recursos à União e que tal medida fere mortalmente o princípio da razoabilidade e da proporcionalidade (peça 37, p. 10-13) .
66.	Em arremate, após os considerandos de que as obras foram integralmente realizadas, de que houve a clara demonstração do nexo entre a aplicação dos recursos federais e a realização da referida obra, de que a condenação para devolução do recurso federal integral seria ser condescendente com locupletamento ilícito e, por fim, de que a própria Funasa atesta a funcionalidade do sistema, espera o causídico que as contas sejam julgadas regulares (peça 37, p. 13-14) 
- ANÁLISE -
67.	Há que se ressaltar, por primeiro, que, embora não tenha sido alegada nos argumentos, fora requerido pelo causídico do município o acolhimento de preliminar no sentido do arquivamento desta TCE, em razão pretensa incompetência absoluta do TCU para julgar a aplicação dos recursos em tela, uma vez que foram incorporados ao município de Batalha/PI. De todo modo, não tem albergue a pretensão deduzida, conforme já se discorreu nos parágrafos 31 a 36.
68.	Em relação ao arguido nos parágrafos 62 e 64, observa-se que, contrariamente aos interesses da municipalidade, o causídico requer, caso não acatada a tese da irregularidade formal do cadastramento, que o município seja condenado em exclusividade pelo débito então proposto para ser imputado em solidariedade.
69.	É dizer, não obstante a proposta de citação materializada na peça 23 destes autos seja pela responsabilização solidária da senhora Jacqueline Freitas Melo da Silva, ex-Secretária Municipal de Saúde, com o município de Batalha/PI, o causídico pleiteia a responsabilidade exclusiva deste, na medida em que, segundo alega, este é o real beneficiário e usufruidor dos recursos em questão.
70.	Nada obstante a estranheza de tal argumentação, eis que majora a condição da responsabilidade da municipalidade, tem-se, conforme aduzidos nos parágrafos 39, 40 e 43, que se tratando de débito decorrente do recebimento irregular de recursos do Sistema Único de Saúde transferidos fundo a fundo aos estados, municípios e ao Distrito Federal, independentemente do destino final dado aos recursos repassados, deve o ente recebedor restituir o Fundo Nacional de Saúde, havendo, ainda, por se tratar de irregularidade que não pode ser considerada meramente formal, a aplicação de multa à agente pública causadora da irregularidade. Dessa feita, igualmente, é de se acatar, no ponto, a argumentação apresentada no sentido de imputar débito apenas ao município e multa à gestora. 
71.	Ademais, a responsabilidade direta do município, consoante DN 54/2007, art. 3º, tem cabimento quando comprovado que o ente federado se beneficiou pela aplicação irregular dos recursos federais transferidos, como é o caso dos autos. Veja-se:
'Art. 3º Caso comprovado que o ente federado se beneficiou pela aplicação irregular dos recursos federais transferidos, o Tribunal, ao proferir o julgamento de mérito, condenará diretamente o Estado, o Distrito Federal ou o Município, ou a entidade de sua administração, ao pagamento do débito, podendo, ainda, condenar solidariamente o agente público responsável pela irregularidade e/ou cominar-lhe multa.'
72.	Quanto à tese da irregularidade apenas formal, conforme já se discorreu nos parágrafos 42 a 48, dada a sua ingente gravidade e por configurar descumprimento da legislação que, no âmbito administrativo, ganha conotação especial, não se pode considerar a irregularidade consistente no cadastramento no CNES dos profissionais que não estão efetivamente atendendo à população simplesmente para receber incentivo financeiro do Ministério da Saúde, como mera falha de natureza formal.
73.	 Em relação ao aduzido no parágrafo 63, é de se dizer que a alegação é destituída de prova, eis que o doc. 02 mencionado pelo causídico do município é uma 'procuração 'ad judicia et extra' que só tem como função habilitá-lo a representar o município nos autos e, não bastasse isso, os fatos que o causídico pretende ter como comprovados referem-se ao município de São Miguel do Tapuio/PI, município este que não figura como responsável nestes autos, pelo que não merece albergue a argumentação que não diz respeito ao município de Batalha/PI.
74.	Quanto ao alegado nos parágrafos 65 e 66, novamente se vê uma certa estranheza e desconexão na argumentação apresentada pelo causídico, primeiro, porque não há nos autos referência ao valor de R$ 127.883,02, segundo, porque a presente irregularidade não refere-se à realização de obras executadas em sua inteireza e nem ao funcionamento do sistema, mas sim, ao cadastramento virtual no SNCES de profissionais de saúde que não prestaram serviços na municipalidade, de sorte que não se vê razão para a argumentação do causídico em outro sentido que não neste e, terceiro, porque a aprovação das contas de governo pelo TCE-PI em nada altera o julgamento do presente processo, em virtude da independência das instâncias.
75.	De todo modo, em relação à tese do enriquecimento ilícito da União, diferentemente do alegado, entende-se que a devolução dos recursos não constitui enriquecimento sem causa da União, mas, ao contrário, pois que o recebimento indevido de verbas federais, a partir da manipulação de cadastros informatizados, sim, constitui  enriquecimento sem causa do Município, o qual deve ser objeto de ressarcimento, razão pela qual não procede a argumentação apresentada, eis que o repasse de recursos no PSF fundamenta-se no cumprimento de requisitos por parte da Secretaria Municipal de Saúde, os quais, uma vez não atendidos, autorizam a suspensão das transferências e a cobrança do ressarcimento dos valores pelo Município ao Fundo Nacional de saúde.
76. 	Comprova-se, portanto, que as alegações deduzidas nos autos, seja em preliminar, seja no mérito, não merecem guarida, além disso, em função da presunção de boa fé que milita em favor do ente público, é possível a prorrogação de prazo para comprovação de ressarcimento de débito a ele imputado ou na impossibilidade de se aferir a boa-fé da pessoa jurídica, aplica-se o disposto no art. 202, § 3º, do Regimento Interno do TCU, rejeitando-se as alegações de defesa e abrindo-se novo e improrrogável prazo para o recolhimento do débito. Nessa linha, estão as inteligências dos Acórdão 1286/2015-TCU-Segunda Câmara, Relator Raimundo Carreiro e 4.744/2010 - Primeira Câmara, Relator Augusto Nardes, respectivamente.
77.	Nesse sentido, também é o Acórdão 6229/2016-TCU-Segunda Câmara, Relator Vital do Rêgo:
'Havendo débito imputável a município em processo de contas, deve-se fixar novo e improrrogável prazo para o recolhimento da dívida (art. 12, § 1º, da Lei 8.443/1992) , rejeitada a defesa apresentada ou mesmo na hipótese de revelia do ente federado.'
78.	Dessa forma, é cabível, preliminarmente, fixar novo e improrrogável prazo ao município de Batalha/PI (CNPJ 06.553.903/0001-86) , para o recolhimento aos cofres do Fundo Nacional de Saúde da quantia recebida irregularmente (art. 12, §§ 1º e 2º, da Lei 8.443/1992) , atualizada monetariamente, sem incidência de juros de mora. E, posteriormente, dar-se-á o prosseguimento aos autos.
79.	Ademais, é cabível, no exame de mérito, o julgamento pela irregularidade das contas e a aplicação da multa prevista no art. 58, inciso II, da Lei 8.443/1992 à senhora Jacqueline Freitas Melo da Silva (CPF: XXX.024.593-XX) . 
CONCLUSÃO
80.	Em face da análise promovida, propõe-se rejeitar as alegações de defesa apresentadas pelo município de Batalha/PI e pela senhora Jacqueline Freitas Melo da Silva, exceto em relação à exclusão do débito para a gestora ora responsável, uma vez que não foram suficientes para sanear as irregularidades a eles atribuídas. Nesse sentir, os argumentos de defesa tampouco lograram afastar o débito imputado, embora este agora seja direcionado apenas ao entre federado. Ademais, inexistem nos autos elementos que demonstrem sua boa-fé ou a ocorrência de outros excludentes de culpabilidade, sucede que, por estar sendo condenado ente da federação e tendo em vista que não é possível a aferição da boa-fé por parte de pessoa jurídica de direito público, então, nessa situação, é de se propor a fixação de prazo quinzenal para recolhimento de dívida e, posteriormente, seguir com o curso normal dos autos.
PROPOSTA DE ENCAMINHAMENTO
81.	Diante do exposto, submetemos os autos à consideração superior, propondo ao Tribunal:
a) com fundamento nos arts. 10, § 1º; e 12, § 1º, da Lei 8.443/1992 c/c o art. 201, § 1º, art. 202, § 3º, do Regimento Interno do TCU, fixar novo e improrrogável prazo de quinze dias, a contar da notificação, para que o município de Batalha/PI (CNPJ 06.553.903/0001-86) comprove, perante este Tribunal, o recolhimento da dívida abaixo indicada aos cofres do Fundo Nacional de Saúde, atualizada monetariamente a partir das datas respectivas, na forma da legislação em vigor: 
a.1) Responsável: município de Batalha/PI (CNPJ 06.553.903/0001-86) ; 
a.2) Irregularidade: Recebimento indevido de incentivo do PSF, em virtude de manutenção irregular no SCNES, de profissionais de saúde, sem que os mesmos tenham trabalhado nas unidades, conforme consubstanciado no Relatório de Auditoria 11754/2012, peça 1, p. 38-76 e Relatório Complementar 11754/2013, peça 5, p. 192-204; 
a.3)  Débito:
	Data de Ocorrência
	Valor Histórico (R$) 

	03/02/2011
	19.200,00

	15/02/2011
	19.200,00

	15/03/2011
	19.200,00

	12/04/2011
	19.200,00

	Total
	76.800,00

b) informar ao município de Batalha/PI (CNPJ 06.553.903/0001-86) que: 
b.1) a liquidação tempestiva do débito atualizado monetariamente sanará o processo e permitirá que as respectivas contas sejam julgadas regulares com ressalva, dando-lhe quitação, nos termos dos arts. 12, § 2º, da Lei 8.443/1992 e 202, § 4º, do Regimento Interno do TCU; 
b.2) a ausência da liquidação tempestiva do débito poderá levar ao julgamento pela irregularidade das presentes contas, com a imputação do débito atualizado monetariamente e acrescido dos juros moratórios nos termos do art. 19 da Lei 8.443/1992, bem como à aplicação da multa prevista no art. 57 da mesma Lei 8.443/1992; e, 
c) em atenção aos princípios do contraditório e da ampla defesa, encaminhar, juntamente com o expediente citatório, cópia desta instrução.
Enfim, por intermédio do Exmo. Sr. Procurador Rodrigo Medeiros de Lima, o MPTCU anuiu, em cota singela (Peça 42) , à referida proposta da unidade técnica, devendo-se destacar que, à Peça 37, o Município de Batalha - PI requereu a produção de sustentação oral.
	É o Relatório.

8.1. Márlio da Rocha Luz Moura (4.505/OAB-PI), entre outros, representando o Município de Batalha - PI; 
8.2. Vitor Tabatinga do Rego Lopes (6989/OAB-PI), representando a Sra. Jacqueline Freitas Melo da Silva.

Procurador Rodrigo Medeiros de Lima.

TOMADA DE CONTAS ESPECIAL. DESVIO DE RECURSOS FEDERAIS POR MEIO DE FRAUDE NA ALIMENTAÇÃO DOS DADOS NO SISTEMA DE SAÚDE. CITAÇÃO DA SECRETÁRIA DE SAÚDE E DO MUNICÍPIO. REJEIÇÃO DAS ALEGAÇÕES DE DEFESA. FIXAÇÃO DE NOVO E IMPRORROGÁVEL PRAZO, EM PROCESSO APARTADO, PARA O RECOLHIMENTO DO DÉBITO PELO ENTE ESTATAL. IRREGULARIDADE DAS CONTAS DA GESTORA. MULTA.

TOMADA DE CONTAS ESPECIAL (TCE)

Secretaria do TCU no Estado do Piauí (Sec-PI).

Trata-se de tomada de contas especial instaurada pelo Ministério da Saúde em desfavor de Jacqueline Freitas Melo da Silva, como então secretária municipal de Saúde (gestão: de 19/11/2010 a 31/12/2012) , diante de fraudes no cadastro de médicos junto ao Sistema de Cadastro Nacional de Estabelecimentos de Saúde - SCNES no âmbito do Programa da Estratégia Saúde da Família perante o Município de Batalha - PI, com o consequente recebimento indevido de incentivos financeiros do Fundo Nacional de Saúde sob o valor total de R$ 76.800,00 durante o exercício de 2011.
O TCU promoveu, em suma, a citação da responsável em solidariedade com o aludido ente federado, nos termos dos ofícios acostados às Peças 27 e 30, para que a Sra. Jacqueline Freitas Melo da Silva se manifestasse sobre o cadastramento irregular de profissionais no SCNES com o simples intuito de viabilizar o recebimento de incentivo financeiro do Ministério da Saúde em prol do referido município e o Município de Batalha - PI se manifestasse sobre o indevido recebimento do incentivo junto ao Programa Saúde da Família - PSF em virtude da irregular manutenção de profissionais de saúde no SCNES, sem a devida contraprestação laboral.
Tendo sido promovidas as devidas citações, a então secretária municipal de saúde alegou, em síntese, que subsistiriam: a sua ilegitimidade passiva, a incompetência do TCU, e o não locupletamento ilícito; tendo o aludido município alegado, também, a incompetência do TCU, além da suposta natureza apenas formal das falhas ante a execução integral do subsequente empreendimento.
Após a análise final do feito, a unidade técnica propôs a fixação de novo e improrrogável prazo para que o aludido município comprove o recolhimento da dívida, tendo o MPTCU anuído a essa proposta.
Incorporo os pareceres da então Secex-PI e do MPTCU a estas razões de decidir.
A defesa apresentada pela Sra. Jacqueline Freitas Melo da Silva não merece prosperar, estando a sua legitimidade passiva devidamente configurada pelo art. 9, III, da Lei nº 8.080, de 1990, quando, de forma categórica, atribui a direção do SUS, no âmbito dos municípios, às respectivas secretarias de saúde, além da Portaria nº 648/GM, de 2006, e da Portaria nº 2.488, de 2011, ao atribuírem em prol das secretarias de saúde a competência para organizar, executar e gerenciar os serviços e as ações de Atenção Básica.
A jurisprudência do TCU está firmada, aliás, no sentido da fixação da sua competência para fiscalizar os recursos federais inerentes ao SUS (v.g.: Acórdão 6828/2017-TCU-Primeira Câmara) , tendo, por exemplo, o Acórdão 1.426/3025 sido proferido pelo Plenário do TCU no sentido de que "os recursos repassados pelo SUS aos demais entes federativos, via Fundo Nacional de Saúde, constituem recursos federais, estando sujeitos à fiscalização do TCU todas as despesas de ações e serviços pagos à conta desses recursos, independentemente da forma de transferência".
Também não merece prosperar a alegação de não locupletamento ilícito, até porque, a despeito de a servidora não ter eventualmente se apropriado indevidamente dos aludidos recursos federais, não obstante isso, ela teria contribuído diretamente para a subjacente irregularidade ante a sua conduta omissivo-comissiva, ao deixar de exercer a necessária fiscalização sobre o efetivo cumprimento da jornada horária semanal dos aludidos profissionais de saúde, tendo sido promovido, ainda, o indevido cadastro desses profissionais, ficticiamente, visando tão somente viabilizar o subsequente repasse pecuniário federal com evidente prejuízo ao erário federal e até mesmo à população local. 
Por esse prisma, as contas da aludida responsável devem ser julgadas irregulares para lhe ser aplicada a multa prevista no art. 58, II e III, da Lei nº 8.443, de 1992, em face da grave infração à norma legal orçamentário-financeira e da prática de ato de gestão ilegítimo com o suscitado prejuízo ao erário, ao passo que o correspondente débito deve ser imputado em desfavor do referido município, por ter se beneficiado indevidamente dos valores federais, nos termos do art. 16, § 2º, da Lei nº 8.443, de 1992, e do art. 3º da Decisão Normativa TCU nº 57, de 2004, devendo o TCU rejeitar as alegações de defesa do aludido ente estatal, para lhe fixar o prazo de recolhimento da dívida, já que se mostra adequada a proposta da unidade técnica para a imputação do débito e a aplicação da multa legal.
Não se constata, enfim, a prescrição da pretensão punitiva do TCU no presente caso concreto, haja vista que, nos termos do Acórdão 1441/2016-TCU-Plenário, não houve o transcurso de mais de dez anos entre a ordem para a citação no âmbito do TCU, em 18/10/2018 (Peça 25) , e a prática das aludidas irregularidades, durante o período de fevereiro a abril de 2011.
Ocorre que, por meio do Acórdão 1441/2016-TCU-Plenário proferido na Sessão Extraordinária de 8/6/2016, o TCU firmou o seu entendimento no sentido de que a prescrição da pretensão punitiva deve seguir a regra geral do prazo decenal, contado a partir do fato, em linha com o art. 205 do Código Civil brasileiro, interrompendo-se a contagem do aludido prazo com a ordem de citação, nos termos do art. 240, caput, da Lei nº 13.105 (Código Processual Civil) , de 2015.
Sem prejuízo, todavia, do respeito a esse entendimento do Tribunal, reitero a minha ressalva já registrada em vários outros julgados do TCU no sentido de que, na ausência de lei específica, o TCU não deveria aplicar qualquer prazo prescricional sobre a referida pretensão punitiva ou, então, na pior das hipóteses, o Tribunal deveria aplicar a regra prescricional fixada pela Lei nº  9.873, de 1999, não só porque ela trata diretamente de prescrição no âmbito do direito administrativo sancionador, mas também porque, entre outras medidas, a aludida lei manda aplicar o prazo prescricional penal, quando a infração administrativa também configure crime, além de determinar expressamente que, no caso de ilícito continuado ou permanente, a contagem do prazo se inicie no dia da cessação do aludido ilícito.
Por esse ângulo, a despeito de registrar essa minha posição pessoal, pugno pela pronta aplicação da multa legal à responsável, submetendo-me, pois, ao entendimento fixado pelo TCU no âmbito do aludido Acórdão 1441/2016-TCU-Plenário.
Entendo, portanto, que, diante da presunção de boa-fé em favor da pessoa política, o TCU pode fixar o novo e improrrogável prazo para o recolhimento do débito pelo aludido município, sem prejuízo de, desde já, julgar irregulares as contas de Jacqueline Freitas Melo da Silva para lhe aplicar a multa prevista no art. 58, II e III, da Lei nº 8.443, de 1992.
	Ante o exposto, pugno pela prolação do Acórdão ora submetido a este Colegiado.
TCU, Sala das Sessões, em 12 de março de 2019.
Ministro-Substituto ANDRÉ LUÍS DE CARVALHO 
Relator